【裁判字號】    98,上訴,916
【裁判日期】    990122
【裁判案由】    毀損
【裁判全文】
臺灣高等法院臺南分院刑事判決         98年度上訴字第916號
上  訴  人  臺灣臺南地方法院檢察署檢察官
被      告  甲○○
上列上訴人因被告毀損案件，不服臺灣臺南地方法院97年度訴字
第2189號中華民國98年7月21日第一審判決（起訴案號：臺灣臺
南地方法院檢察署97年度偵續一字第13號），提起上訴，本院判
決如下：
    主  文
上訴駁回。
    理  由
甲、公訴意旨略以：被告甲○○為健輝企業社負責人，以為他人
    拆除房屋為業。緣李瑞成（業據法院判決有罪確定）與葉敏
    莉（另經檢察官為不起訴處分）合夥於民國95年3月31日，
    以葉敏莉名義向臺灣臺南地方法院投標，以新臺幣（下同）
    1,442萬元標得臺南市○○區○○段590、594-2、595-2地號
    土地及地上建號64 9、650號建物，原欲投資轉賣套利，後
    續土地開發及行銷則由李瑞成負責。嗣後李瑞成及葉敏莉發
    現上開590及595-2地號土地上除建號649、650建號建物外，
    另有1間未保存登記建物（門牌號碼：臺南市○○區○○街3
    段12號，為一三合院及鐵棚，三合院面積為414.35平方公尺
    ，鐵棚面積為144.41平方公尺），經臺灣臺南地方法院於95
    年11月6日以南院慧94執迅字第20569號函告葉敏莉：「原債
    務人所有台南市○○段590地號、595-2地號土地上有第三人
    占用之古厝及倉庫，此部分土地於查封時既遭他人占用，債
    務人未現實占用，依拍賣公告所載『拍定後，按債務人占有
    現況點交』，自不負點交之責，惟買受人仍得依民法767條
    主張無權占有者拆屋還地，請查照。」葉敏莉遂於95年11月
    9日，具狀向臺灣臺南地方法院訴請告訴人乙○○及蔡心傳
    拆屋還地。惟李瑞成雖知悉上開三合院及鐵棚業經臺灣臺南
    地方法院通知不列入點交範圍內，應先經拆屋還地訴訟後始
    能依據判決結果另為適法之處分，竟因認為民事訴訟遲遲未
    有結果，且其未開發上開土地而借款利息壓力沈重，而自作
    主張，於96年5月30日6時許，雇用被告開始拆除毀壞上開三
    合院及鐵棚。惟於拆除當日，告訴人乙○○出面阻止，並告
    知被告不得拆除上開三合院及系爭鐵棚，被告在短暫停工後
    ，竟基於毀損建築物之不確定故意，接續施工拆除上開三合
    院及鐵棚，因認被告係犯刑法第353條第1項之毀壞建築物及
    同法第354條之毀損一般物品罪嫌等語。
乙、關於證據能力之說明：
一、按被告以外之人於審判外之陳述，經當事人於審判程序同意
    作為證據，法院審酌該言詞陳述或書面陳述作成時之情況，
    認為適當者，亦得為證據，刑事訴訟法第159條之5第1項定
    有明文。查本件認定事實所引用之全部供述證據，既經被告
    方面表示同意採為證據之意思（見本院卷第22頁），本院審
    酌該陳述證據之取得過程並無瑕疵，與本案待證事實間復具
    有相當之關聯性，以之為本案證據尚無不當，自得採為證據
    。
二、至於卷附之非供述證據，則無所謂傳聞排除原則之適用，既
    經合法調查，自有證據能力而得據為事實認定之基礎，應併
    敘明。
丙、實體部分：
一、按犯罪事實應依證據認定之，無證據不得認定犯罪事實；又
    不能證明被告犯罪者，應諭知無罪之判決，刑事訴訟法第15
    4條第2項、第301條第1項分別定有明文。次按認定不利於被
    告之事實，須依積極證據，茍積極證據不足為不利被告事實
    之認定，即應為有利於被告之認定，更不必有何有利之證據
    ；事實之認定，應憑證據，如未能發現相當證據，或證據不
    足以證明，自不能以推測或擬制之方法，以為裁判之基礎；
    且認定犯罪事實所憑之證據，雖不以直接證據為限，間接證
    據亦包括在內，然而無論直接證據或間接證據，其為訴訟上
    之證明，須於通常一般之人均不致有所懷疑，而得確信其為
    真實之程度者，始得據為有罪之認定，倘其證明尚未達到此
    一程度，而有合理之懷疑存在而無從使事實審法院得有罪之
    確信時，即應為諭知被告無罪之判決；又檢察官對於起訴之
    犯罪事實，仍應負提出證據及說服之實質舉證責任，倘其所
    提出之證據，不足為被告有罪之積極證明，或其指出證明之
    方法，無從說服法院以形成被告有罪之心證，基於無罪推定
    之原則，自應為被告無罪判決之諭知；告訴人之告訴，係以
    使被告受刑事訴追為目的，是其陳述是否與事實相符，仍應
    調查其他證據以資審認，倘其陳述尚有瑕疵，而在此瑕疵未
    究明前，即不得遽採為論罪科刑之根據，最高法院30年上字
    第816號、40年台上字第86號、52年台上字第1300號、61年
    台上字第3099號、76年台上字第4986號、92年台上字第128
    號判例可資參照。
二、公訴人認被告甲○○涉犯上開毀損建築物及毀損一般物品罪
    嫌，無非係以：(一)、被告之供述。(二)、告訴人乙○○之證述
    。(三)、李瑞成、葉敏莉之證述。(四)、證人葉金堂之證述。(五)
    、工程委託書。(六)、現場照片。(七)、臺灣臺南地方法院95年
    11月6日南院慧94執迅字第20569號函。(八)、臺南市安南地政
    事務所土地複丈成果圖等證據資料，為其主要論據。惟訊據
    被告堅決否認有何毀損建築物及毀損一般物品之犯行及犯意
    ，辯稱：當天乙○○第1次出現時，乙○○有走過來跟伊說
    有糾紛，伊叫乙○○去找李瑞成，後來乙○○就去報警，警
    察有叫伊先不要拆，後來警察、李瑞成與乙○○在協調，乙
    ○○說要去拿權利證明資料，本要說要等到9點多，但一直
    等到10點多，乙○○也沒有出現，李瑞成有當場開立委託書
    給伊，並叫伊繼續拆，說有事情會負責，伊要是明知道有糾
    紛的話，伊寧可不要去做，伊確實沒有要毀損乙○○之三合
    院及鐵棚之意思等語。
三、經查：
  (一)李瑞成與葉敏莉合夥於95年3月31日，以葉敏莉名義向臺灣
    臺南地方法院投標，以1,442萬元標得臺南市○○區○○段
    590、594-2、595-2地號土地及地上建號649、650號建物，
    原欲投資轉賣套利，後續土地開發及行銷則由李瑞成負責。
    嗣上開590及595-2地號土地上因有未保存登記之三合院及鐵
    棚，依拍賣公告所載『拍定後，按債務人占有現況點交』，
    而不負點交之責，葉敏莉遂於95年11月9日，具狀向臺灣臺
    南地方法院訴請告訴人乙○○及蔡心傳拆屋還地，惟李瑞成
    認為民事訴訟遲遲未有結果，且其未開發上開土地而借款利
    息壓力沈重，遂於96年5月30日6時許，雇用被告拆除毀壞上
    開三合院及鐵棚等情，業據李瑞成於警詢、偵查中及原審審
    理時及葉敏莉於警詢、偵查中證述綦詳（見他卷第10至11、
    13至14、116至119、185至187頁、偵續卷第10至13、63至64
    、88至89頁、偵續一卷第23至24、36至37頁、原審卷第63至
    64頁），核與被告於警詢、偵查中及原審審理時所供：上開
    三合院及鐵棚確係李瑞成雇請伊拆除的等語相符（見他卷第
    15至16、11 7至119頁、偵續卷第8至9、58頁、偵續一卷第
    23頁、原審卷第16、22、32、137至144頁）。故本件被告確
    有將上開三合院及鐵棚拆除毀壞之情事，應可認定。
  (二)惟按刑法關於犯罪之故意，係採希望主義，不但直接故意，
    須犯人對於構成犯罪之事實具備明知及有意使其發生之兩個
    要件，即間接故意，亦須犯人對於構成犯罪之事實預見其發
    生，且其發生不違背犯人本意始成立（最高法院22年上字第
    4229號判例意旨參照）。本件被告雖有拆除毀壞上開三合院
    、鐵棚之情事，而告訴人乙○○於案發當時曾向被告表示有
    糾紛不得拆除等情，復據告訴人乙○○於原審審理時證稱：
    「我特地跑去向被告講，這是我們家的房子你不能動，你動
    的話會受到一些法律上的處分」等語（見原審卷第49頁），
    且被告於原審審理時亦自承：「乙○○第1次出現的時候，
    他有跟我講說有糾紛，他就講說不能拆」等語（見原審卷第
    140頁）。是被告至遲自遭告訴人乙○○制止斯時，其對於
    上開三合院、鐵棚之產權有糾紛存在一事固非全無認識或預
    見。
  (三)惟依證人李瑞成於偵查中所證：「我沒有告訴被告建物是別
    人的；我有拿法院的點交公文、法拍公告、權狀影印本、法
    拍標單的影印本地籍圖給被告看」等語（見他卷第117頁、
    偵續卷第89頁）；復於原審審理時證述：「當初在拆房子的
    時候，我把所有法院點交法拍的公告資料，法院執行命令還
    有土地權狀，還有我跟葉敏莉合夥的關係及其他一些證物，
    我都有跟被告表明，我是有產權的，這個案子是法院有點交
    的案件，所以請被告把房子拆掉，但是因為有人去報案，也
    有請警察來，我擔心派給被告的工作，被告不去做，所以我
    有寫切結書（即委託書）給被告，保證這個案子如果有法律
    關係是我的責任，被告是被僱的關係，包括當初報案的乙○
    ○說我是現行犯，要叫警察抓我，警察也沒有辦法處理；我
    怕被告對整個事情案件不瞭解，工作就放著，我就委任切結
    給他，如果有法律責任我來處理.....我拿這些資料給被告
    看，因為被告認為有爭議，有問題，他就停下來（不拆）了
    ，我要證明我是地主、是屋主，證明我是產權所有人....」
    等語（見原審卷第57至58、60、66至67頁）。足認被告一開
    始經告訴人乙○○制止後，確曾擔心如產權有問題，繼續拆
    除可能影響其自身權利或捲入他人法律糾紛，亦即倘李瑞成
    確無產權，伊即不願意繼續拆除，惟因雇主即李瑞成不僅有
    拿出所有法院拍賣資料及土地所有權狀予被告及到場警員看
    ，復主動開立委託書向被告表明其確實具有拆除權利，且表
    明將承擔一切法律責任，而被告既係受人委託雇用且並非熟
    習法律之人，其對於上開三合院及鐵棚究屬何人所有，並無
    判斷之能力，故被告最後雖同意繼續拆除，然尚難以此逕認
    被告主觀上已預見將會拆除到李瑞成以外之人所有之建物及
    物品。
  (四)再者，依證人即到場處理之警員吳明旺於原審審理時證稱：
    「乙○○來報案時，我馬上隨著他一起去，差不多7點多到
    現場，現場很混亂，我有請乙○○先生去拿資料，拿證明文
    件證明這房子是不是他可以處理，或是可為代表之人，可是
    他沒有提出證明文件；當場告訴人跟我去派出所做受理報案
    紀錄，李瑞成沒有跟我到派出所寫職務報告，我沒有叫李瑞
    成等人離開，因為他們在現場那裡是廣場可以留在那邊」等
    語（見原審卷第91至92、94至95、97頁）。且依證人即告訴
    人乙○○之姪子蔡金堂於偵查中證稱：「我看到有人拆我祖
    厝，我通知乙○○到現場，管區也有來，請管區依現行犯處
    理，管區沒有依現行犯處理，我就與乙○○及李瑞成在那邊
    討論房子可否拆，管區說乙○○必須提出所有權證明，乙○
    ○就去拿了」等語（見偵續一卷第24頁）；再於原審審理時
    證稱：「乙○○差不多7點多去報警的，警察隔不久就到了
    ，吵了很久沒有結果，李瑞成有拿1份文件給警察看，警察
    叫乙○○趕快去拿文件，被告當時一直坐在怪手駕駛座上；
    當天好像下午有看到乙○○，我早上沒有再看到乙○○，因
    為我回到店裡工作，我還要送便當出去外面，我並不是一直
    在店內，我回到店內之後就忙我的工作了」等語（見原審卷
    第108、109、111、116頁）。參佐依告訴人乙○○於偵查中
    所證：「我當天早上8點半後離開，我回到現場11點，結果
    倉庫及建物都被拆除，我離開現場有原因的，因警員要我出
    具證明，我去找律師找所有權相關證明」等語（見偵續一卷
    第23頁）。可知告訴人乙○○雖有報警前往現場處理，然因
    未攜帶任何產權證明文件，到場之警員吳明旺遂請告訴人乙
    ○○儘快提出證明，告訴人乙○○並隨同警員吳明旺前往警
    局製作報案紀錄。是時警員即證人吳明旺當時既猶任令李瑞
    成、被告等人留在現場，則以被告當時均一直坐在怪手駕駛
    座上，並未參與告訴人乙○○、李瑞成及證人吳明旺之討論
    ，且其乃係當天始臨時受僱於李瑞成之人，對於上開三合院
    及鐵棚之產權爭議本即不甚明瞭，且依告訴人乙○○上開證
    述，告訴人乙○○自離開迄至返回現場，確實歷經數小時之
    久，而此段期間亦無任何人再去警告李瑞成或被告等人不得
    施工，被告因此質疑告訴人乙○○是否確實具有上開三合院
    及鐵棚之所有權，並聽從持有法院拍賣文件、土地所有權狀
    並出具委託書之李瑞成之指示，繼續拆除上開三合院及鐵棚
    ，尚非無據。
  (五)況佐以被告當天係以14萬元受僱於李瑞成前往拆除上開三合
    院、鐵棚之情，已如前述，茲以被告係單純之受僱人，與告
    訴人乙○○並無任何利害或對立關係，衡情其主觀上應係認
    定上開三合院及鐵棚確係雇用人即李瑞成所有，而非告訴人
    乙○○所有，否則，其當不可能為了區區14萬元，即率將告
    訴人乙○○之上開三合院及鐵棚予以拆除，而使自己陷於法
    律糾紛之窘境，故被告辯稱「要是明知道有糾紛的話，寧可
    不要去做」等語，應屬可信。由此益證被告基於受僱人之地
    位，承雇主李瑞成之命拆除之三合院及鐵棚，倘果造成告訴
    人乙○○權利受損之結果，係違背被告當時之本意，而難認
    其主觀上存有毀損之不確定故意。
  (六)至卷附臺灣臺南地方法院95年11月6日南院慧94執迅字第205
    69號函1紙（附於偵一卷第101頁），雖可證明上開三合院及
    鐵棚並未點交予葉敏莉之事實，惟證人李瑞成於偵審中證述
    曾經出示予被告查看之文件，並無上開公函，是本件並無證
    據證明李瑞成曾將此份文件交付被告閱覽。且被告並非熟習
    法律之人，縱令被告確有看到此份法院函文，其是否知悉「
    按債務人占有現況點交」之真意為何，亦非無疑。自難據此
    遽認被告有何毀損上開三合院及鐵棚之不確定故意。又卷附
    之現場照片，僅能證明上開三合院及鐵棚確有遭被告拆除之
    事實；而臺南市安南地政事務所土地複丈成果圖，亦僅可證
    明被告所拆除之三合院及鐵棚之面積範圍，均難據以認定被
    告主觀上有毀損告訴人乙○○上開三合院及鐵棚之不確定故
    意。
四、綜上各節，本件依調查證據所獲，並無充份證據證明被告主
    觀上有毀壞他人建築物及毀損一般物品之不確定故意。此外
    ，復查無其他積極證據可資認定被告涉有上開犯行，自應諭
    知被告無罪。原審為被告無罪之判決，認事用法，自無違誤
    。檢察官上訴意旨猶認被告主觀上有毀損他人房屋及物品之
    不確定故意，認原判決認定事實及適用法律違誤，指摘原判
    決不當，為無理由，應予駁回。
據上論結，應依刑事訴訟法第368條，判決如主文。
本案經檢察官蘇南桓到庭執行職務。
中    華    民    國    99    年    1     月    22    日
                  刑事第二庭    審判長法  官  葉居正
                                      法  官  陳春長
                                      法  官  陳欽賢
以上正本證明與原本無異。
檢察官如不服本判決應於收受本判決後十日內向本院提出上訴書
，其未敘述上訴理由者並得於提起上訴後十日內向本院補提理由
書。
                                      書記官  李良倩
中    華    民    國    99    年    1     月    22    日

司法院資訊處製作；財團法人民間司法改革基金會備份。
